臺灣嘉義地方法院刑事判決　　　　　　　 95年度訴字第550號
公　訴　人　臺灣嘉義地方法院檢察署檢察官
被　　　告　甲○○
指定辯護人　本院公設辯護人己○○
上列被告因傷害致重傷案件，經檢察官提起公訴（95年度偵字第
5154號），本院判決如下：
    主    文
甲○○傷害人之身體，因而致人於重傷，處有期徒刑壹年拾月；
並於刑之執行完畢或赦免後，令入相當處所，施以監護貳年。
    事    實
一、甲○○患有精神分裂症，領有中度身心障礙手冊，對於外界
    事務之知覺、理會、判斷作用及自由決定意思之能力，較普
    通人之平均程度顯著減低，為精神障礙致辨識其行為違法之
    能力，顯著降低之人，其於民國（下同）95年6月20日晚間
    10時許，在廖正川位於嘉義縣中埔鄉義仁村挖仔厝3鄰15號
    住處，因對借住該處之廖正川友人李宏仁心生不滿，竟基於
    傷害人身體之犯意，且客觀上應知悉人之頭部脆弱，乃人體
    要害，一旦受外力重擊極可能造成重大不治或難治之重傷害
    ，手持該處之圓形凳子1個，朝李宏仁頭部猛力敲擊，造成
    李宏仁受有頭部外傷併左側硬腦膜下血腫、挫傷性腦膜性下
    出血等傷害，雖經送醫治療，仍因腦部受傷，導致語言能力
    喪失、智力受損，日常生活須他人照料處理（右側偏癱）之
    重大不治等傷害。
二、案經臺灣嘉義地方法院檢察署檢察官指定李宏仁之妹丙○○
    為代行告訴人訴請嘉義縣警察局中埔分局報告臺灣嘉義地方
    法院檢察署檢察官偵查起訴。
    理    由
一、本件被告甲○○於本院為實體審理前，即能瞭解本院訊問之
    事項，且於審理過程中，均能直接而詳細答覆本院之問題，
    堪認其於審判期日，並無心神喪失，應停止審判之情形，經
    輔以本院指定公設辯護人為被告辯護，本院認被告適於到庭
    接受審判。又被告及辯護人對於被告以外之人於警詢及檢察
    官偵查時之陳述，表示對於其證據能力不爭執，且本院認為
    前開筆錄作成時之情況，合法且無不當，故被告以外之人於
    警詢及偵查中之陳述，自得為證據，先予敘明。
二、經查：
  (一)上開犯行，業據被告甲○○於警詢時及審理中供承不諱（見
    警卷第1-3頁、本院卷第75頁），並有證人即代行告訴人丙
    ○○於警偵訊時及審理中、證人廖正川及證人即被告母親李
    高蓮盆於警詢時證人即被害人李宏仁之女乙○○於審理中之
    陳述可佐（見警卷第4-13頁，偵卷第7頁，本院卷第53-55、
    76-79頁），並有診斷證明書3紙及圓形凳子照片1張可稽（
    見警卷第16-18頁、偵卷第9頁），可堪採認。
  (二)而被害人遭毆受傷後，於95年6月21日早上經送嘉義基督教
    醫院急診入院，當天緊急實施開腦手術（左側顱骨手術），
    因為腦部傷害，導致右手右腳無力，語言能力喪失、智力受
    損，日常生活須他人照料處理等情，有上開診斷證明書3紙
    可稽，參以證人即被害人妻妹戊○○於審理中結證稱：被害
    人受傷後有一陣子在嘉義基督教醫院是完全昏迷，沒有什麼
    意識，後來有比較好一點，但是還是需要人照料，無法講話
    、無法走路等語（見本院卷第79-81頁），證人即被害人堂
    弟丁○○於95年11月21日審理期日結證稱：被害人目前住在
    嘉義市東洋護理之家，他因為受傷後半身不遂，語能喪失住
    院，我每1、2個星期去看他1次等語（見本院卷第91-93 頁
    ）；又本院受命法官於95年9月27日上午10時，會同檢察官
    、辯護人及佳仁醫院護理師蔡瓊慧，至址設嘉義市○區○○
    路365號佳仁醫院之被害人病房勘驗被害人身體情況，結果
    為「被害人癱臥在床，右半身無力，手腳均無法舉起，呼喚
    其名，會眨眼，稍微抬頭示意，現因氣切插管無法發聲，平
    日無法下床」等情，並經證人即佳仁醫院護理師蔡瓊慧在場
    具結稱：被害人目前右側半身偏癱，其左前頭部因外傷後手
    術，該部分頭蓋骨現仍取下，置於嘉義基督教醫院骨庫保存
    ，依被害人之情形，其透過復健復原之可能性不大，若有做
    復健的話，僅能其情況不繼續變差，但似不可能復原，被害
    人送至佳仁醫院時就有做氣切，被害人有意識，會點頭、搖
    頭，但是不知道他是否真正明瞭意思，被害人癱瘓情形好轉
    的機會很小等語在卷，有勘驗筆錄1份在卷可憑（見本院卷
    第32-34頁）；故被害人遭被告持圓形凳子攻擊，經緊急送
    醫急救結果，因腦部受損，造成偏癱，語能喪失、智力受損
    及日常生活須他人照料處理，難以恢復正常，嚴重影響其身
    體行動、言語溝通及日常生活，所受傷害顯已達到於被害人
    身體有重傷害之程度。
  (三)按刑法第17條規定，因犯罪致發生一定之結果，而有加重其
    刑之規定者，如行為人不能預見其發生時，不適用之。則刑
    法上之加重結果犯，以行為人對於加重結果之發生就客觀上
    有預見之可能，能預見而不預見者為要件。而人之頭部脆弱
    ，為人體要害，是依通常一般之觀念，一旦受到外力重擊，
    極可能造成重大不治或難治之傷害，又上開圓形凳子，木材
    質地甚為堅硬，被告持以攻擊他人，極易使人受傷，被告主
    觀上雖無致被害人受重傷害之故意，然被害人因而發生重傷
    害之結果，被告之傷害原因行為與被害人所受重傷害之結果
    有相當因果關係，被告自應就該加重結果擔負刑責。
  (四)綜上，本件事證明確，被告犯行洵堪認定。
三、按行為後法律有變更者，適用行為時之法律，但行為後之法
    律有利於行為人者，適用最有利於行為人之法律，刑法第2
    條第1項定有明文。此條規定係規範行為後法律變更所生新
    舊法律比較適用之準據法，本身尚無新舊法比較之問題，於
    新法施行後，應一律適用新法第2條第1項之規定，為「從舊
    從輕」之比較，先予敘明。又被告行為後，94年1月7日修正
    ，同年2月2日公布之刑法，業於95年7月1日施行，本件所涉
    修正前後法律比較及適用之情形，詳如附表所示。其中刑法
    第87條監護處分之修正，因修正前規定足使被告受較短之拘
    束人身自由保安處分，有利於行為人，應依刑法第2條第1項
    前段適用修正前之行為時法。綜上比較結果，以修正前即行
    為時之刑法規定有利於被告，應適用行為時之刑法處罰之。
四、核被告甲○○所為，係犯刑法第277條第2項後段之傷害致重
    傷罪。起訴書誤載被告所犯為刑法第277條第1項後段之傷害
    罪嫌，經公訴人於本院審理時當庭更正起訴法條，附為說明
    。(一)又被告「身心發展史大致正常，無明顯發展遲滯情形，
    有精神疾患史，領有身心殘障手冊精神障礙中度，診斷為精
    神分裂症‧‧‧被告接受鑑定時，當時之生理心理精神狀態
    檢查，發現被告之意識清楚，外觀尚可，態度合作，情緒表
    達較平淡，鑑定當天仍有幻聽、關係妄想等精神殘餘症狀。
    回溯此次住院當時（95年6月20日晚間11時），被告由119及
    警察人員陪同至急診，當時情緒激動、易怒有對他人之言語
    暴力及身體暴力，甚至破壞他人物品之情形，在急診當時，
    有明顯之自語、幻聽、關係妄想及被害妄想，眼神飄移，注
    意力不集中，對他人沒有信任感及其母親陳述案主當時之服
    藥順從性不佳，但犯案當時並無酗酒之情形‧‧‧被告智力
    為邊緣智能水準，目前殘留症狀有幻聽及關係妄想，有部分
    現實感。對外界事件解釋有知覺扭曲的現象，加上較差的衝
    動控制能力及認知功能，面對壓力時可能採情緒宣洩或逃避
    為主而非針對問題解決的策略，可能導致其出院後對治療無
    法配合，往後病情復發及反覆住院的可能性仍高‧‧‧綜合
    上述門診鑑定、心理測驗及精神狀態檢查所得的資料判斷，
    被告在案發當時有明顯的聽幻覺、關係妄想及被害妄想之精
    神病症狀，智能的程度尚屬正常的範圍，但被告本身對自己
    精神分裂症疾病缺乏病識感，且服藥順從性不佳，導致病情
    反覆，加上案主缺乏適當的法律常識，道德感不足，思考問
    題時較為主觀，以致於行事較為衝動，也沒有足夠的判斷力
    ，加上疾病因素造成明顯之判斷力下降，『班達測驗』顯示
    被告之衝動控制能力較差，另根據資料，被告有『反社會人
    格』以致其情緒控制能力不當，因此面對強烈刺激時，加上
    疾病本身因素時，容易引起情緒激動及攻擊他人之反應。另
    外，根據案發及至嘉義榮民醫院急診就診時，有強烈被害感
    及言語暴力之情形，判斷被告之思考、理解及判斷能力，其
    行為時因精神障礙，致其辨識行為違法或依其辨識而行為之
    能力，有顯著減低之情形。」等情，業據本院委請嘉義榮民
    醫院精神科黃敏偉醫師鑑定在案，有該院鑑定報告書1份附
    卷可參（見本院卷第101-110頁）。依上開精神鑑定報告內
    容，被告因精神分裂症，對外界知覺、理會、判斷等能力遜
    於常人，顯因精神障礙，致其依辨識而行為之能力，顯著減
    低，應依現行刑法第19條第2項減輕其刑。(二)爰審酌被告品
    行尚好，未婚，國小畢業，其犯罪動機，犯罪時所受刺激，
    手段，被告與被害人之關係，被害人所受上開腦部傷害，造
    成上開重傷害，及被告犯後坦認之態度、迄今無法與被害人
    達成民事和解（被害人業獲臺灣嘉義地方法院檢察署犯罪被
    害人補償審議委員會於95年11月9日，以95年度補審字第17
    號決定書1次補償新台幣101萬372元，見本院卷第120、121
    頁所附本院96年度促字第2547號支付命令）等一切情狀，量
    處如主文所示之刑，以資懲儆。又被害人未獲被告任何賠償
    ，本院認辯護人關於予以被告緩刑宣告之請求，尚有未當，
    不予准許。至於被告持以毆打所用之圓形凳子，既乏證據證
    明係被告或共犯所有之物，不予宣告沒收。(三)末按對於精神
    耗弱而減輕其刑者宣告緩刑，將來既有撤銷緩刑宣告執行刑
    罰之可能，法院衡酌行為人之危險性，認為欲達到防衛社會
    之目的，有對其採取隔離、保護與治療措施之必要，自得一
    併宣告監護處分，不生違背法令之問題（最高法院92年度台
    非字第424號裁判要旨參照）。被告具有刑法第19條第2項所
    定精神障礙之原因，已如前述，依被告之精神狀態，且有繼
    續接受專業、規則、長期治療之必要，以期減少病情復發之
    可能性，為求其能接受妥適之治療與監護，避免再度造成本
    人、家人與社會之危險、傷害，並參酌公訴人之建議（見本
    院卷第134頁），依修正前刑法第87條第2項、第3項宣告於
    刑之執行完畢或赦免後，令入相當處所，施以監護2年。
據上論斷，應依刑事訴訟法第299條第1項前段，刑法第2條第1項
前段、第277條第2項後段、第19條第2項、第87條第2項（修正前
）、第3項（修正前），判決如主文。
本案經檢察官王啟旭到庭執行職務。
中　　華　　民　　國　　96　　年　　3 　　月　　27　　日
                  刑事第二庭 審判長法  官  沈  福  財
                                   法  官  卓  春  慧
                                   法  官  盧  鳳  田
上列正本證明與原本無異。
如不服本判決，應於判決送達後10日內向本院提出上訴狀（應附
繕本）。告訴人或被害人如對於本判決不服者，應具備理由請求
檢察官上訴，其上訴期間之計算係以檢察官收受判決正本之日期
為準。
中　　華　　民　　國　　96　　年　　3 　　月　　27　　日
                                   書記官  楊  國  色
附錄本判決論罪科刑法條：
刑法第277條：
傷害人之身體或健康者，處三年以下有期徒刑、拘役或一千元以
下罰金。
犯前項之罪因而致人於死者，處無期徒刑或七年以上有期徒刑；
致重傷者，處三年以上十年以下有期徒刑。
附表：刑法修正施行後新舊法之比較及及適用：
說明：一、【新法】：94年1月7日修正，同年2月2日公布，95年
           7月1日施行之刑法。
          【舊法】：94年1月7日修正，同年2月2日公布，95年
           7月1日施行前之刑法。
      二、【最高法院決議】：最高法院95年5月23日第8次刑事
           庭會議決議。
┌──┬──┬───────────┬──┬────────────┐
│編號│條號│新法                  │比較│理由                    │
│    │    ├───────────┤    │                        │
│    │    │舊法                  │結果│                        │
├──┼──┼───────────┼──┼────────────┤
│1   │10Ⅳ│新修文                │    │舊法第10條第4項第1款至第│
│    │    │稱重傷者，謂下列傷害：│    │5款原係有關生理機能重傷 │
│    │    │三、毀敗或嚴重減損語能│    │之規定；第6款則為關於機 │
│    │    │    、味能或嗅能。    │    │能以外身體與健康重傷規定│
│    │    │六、其他於身體或健康，│    │，其第1款至第5款均以「毀│
│    │    │    有重大不治或難治之│    │敗」為詞，依實務上之見解│
│    │    │    傷害。            │    │，關於視能、聽能等機能，│
│    │    │                      │    │須完全喪失機能，始符合各│
│    │    │                      │    │該款要件，如僅減損甚或嚴│
│    │    │                      │    │重減損效能並未完全喪失機│
│    │    │                      │    │能者，縱有不治或難治情形│
│    │    │                      │    │，亦不能適用同條項第6款 │
│    │    │                      │    │規定，仍屬普通傷害之範圍│
│    │    │                      │    │（參照最高法院25年上字第│
│    │    │                      │    │4680號、40年台上字第73號│
│    │    │                      │    │判例），既與一般社會觀念│
│    │    │                      │    │有所出入，而機能以外身體│
│    │    ├───────────┼──┤或健康倘有重大不治或難治│
│    │    │舊條文                │ˇ  │情形之傷害，則又認係重傷│
│    │    │稱重傷者，謂左列傷害：│    │（第6款），兩者寬嚴不一 │
│    │    │三、毀敗語能、味能或嗅│    │，已欠合理，且普通傷害法│
│    │    │    能。              │    │定最高刑度為3年有期徒刑 │
│    │    │六、其他於身體或健康，│    │（參見第277條第1項），而│
│    │    │    有重大不治或難治之│    │重傷罪法定刑最低刑度為5 │
│    │    │    傷害。            │    │年有期徒刑（參見第278條 │
│    │    │                      │    │第1項），兩罪法定刑度輕 │
│    │    │                      │    │重甚為懸殊，故嚴重減損機│
│    │    │                      │    │能仍屬普通傷害，實嫌寬縱│
│    │    │                      │    │，不論就刑法對人體之保護│
│    │    │                      │    │機能而言，抑依法律之平衡│
│    │    │                      │    │合理之精神而論，均宜將「│
│    │    │                      │    │嚴重減損生理機能」納入重│
│    │    │                      │    │傷定義，因此，新法遂於刑│
│    │    │                      │    │法第10條第4項第1款至第5 │
│    │    │                      │    │款增列「嚴重減損」字詞，│
│    │    │                      │    │而將原屬普通傷害之「嚴重│
│    │    │                      │    │輕損機能」劃歸改列成屬重│
│    │    │                      │    │傷害之範疇，因重傷害之法│
│    │    │                      │    │定刑度較重於普通傷害，比│
│    │    │                      │    │較新舊法之結果，修正前之│
│    │    │                      │    │規定顯有利於修正後之規定│
│    │    │                      │    │，依刑法第2條第1項前段之│
│    │    │                      │    │規定，應適用修正前之規定│
│    │    │                      │    │。                      │
├──┼──┼───────────┼──┼────────────┤
│2   │19I│新條文                │    │舊法「心神喪失」與「精神│
│    │II  │行為時因精神障礙或其他│    │耗弱」之語意極不明確，其│
│    │    │心智缺陷，致不能辨識其│    │判斷標準更難有共識。實務│
│    │    │行為違法或欠缺依其辨識│    │上，欲判斷行為人於行為時│
│    │    │而行為之能力者，不罰。│    │之精神狀態，常須藉助醫學│
│    │    │行為時因前項原因，致其│    │專家之鑑定意見，惟心神喪│
│    │    │辨識行為違法或依其辨識│    │失與精神耗弱概念，並非醫│
│    │    │而行為之能力，顯著減低│    │學上之用語，醫學專家鑑定│
│    │    │者，得減輕其刑。      │    │之結果，實務上往往不知如│
│    │    ├───────────┼──┤何採用，造成不同法官間認│
│    │    │舊條文                │    │定不一致之情形；且為使責│
│    │    │心神喪失人之行為，不罰│    │任能力之概念，其具體標準│
│    │    │。                    │    │予以明文，將現行第1項、 │
│    │    │精神耗弱人之行為，得減│    │第2項予以修正，故行為人 │
│    │    │輕其刑。              │    │之責任能力，依新舊法規定│
│    │    │                      │    │，均合於第1項不罰，或第2│
│    │    │                      │    │項減輕其刑者，其成立要件│
│    │    │                      │    │及刑罰效果並無變更，自無│
│    │    │                      │    │庸為新舊法比較，應分別適│
│    │    │                      │    │用現行刑法第19條第1項或 │
│    │    │                      │    │第2項。                 │
├──┼──┼───────────┼──┼────────────┤
│3   │87  │新條文                │    │(一)拘束人身自由保安處分之│
│    │    │因第十九條第一項之原因│    │  事由，發生在新法施行前│
│    │    │而不罰者，其情狀足認有│    │  者，新法施行後，其許可│
│    │    │再犯或有危害公共安全之│    │  執行，應依新法第二條第│
│    │    │虞時，令入相當處所，施│    │  一項之規定，適用最有利│
│    │    │以監護。              │    │  於行為人之法律（最高法│
│    │    │有第十九條第二項及第二│    │  院決議）。            │
│    │    │十條之原因，其情狀足認│    │(二)若無再犯或有危害公共安│
│    │    │有再犯或有危害公共安全│    │  全之虞，依新法不得宣告│
│    │    │之虞時，於刑之執行完畢│    │  監護處分，但依舊法仍得│
│    │    │或赦免後，令入相當處所│    │  宣告監護處分，新法有利│
│    │    │，施以監護。但必要時，│    │  於行為人，應適用新法。│
│    │    │得於刑之執行前為之。  │    │(三)若有再犯或有危害公共安│
│    │    │前二項之期間為五年以下│    │  全之虞，依新法「應」宣│
│    │    │。但執行中認無繼續執行│    │  告「五年」以下期間之監│
│    │    │之必要者，法院得免其處│    │  護處分，惟依舊法係「得│
│    │    │分之執行。            │    │  」宣告「三年」以下之監│
│    │    ├───────────┼──┤  護處分，應適用有利於行│
│    │    │舊條文                │ˇ  │  為人之舊法。          │
│    │    │因心神喪失而不罰者，得│    │                        │
│    │    │令入相當處所，施以監護│    │                        │
│    │    │。                    │    │                        │
│    │    │因精神耗弱或瘖啞而減輕│    │                        │
│    │    │其刑者，得於刑之執行完│    │                        │
│    │    │畢或赦免後，令入相當處│    │                        │
│    │    │所，施以監護。        │    │                        │
│    │    │前二項處分期間為三年以│    │                        │
│    │    │下。                  │    │                        │
└──┴──┴───────────┴──┴────────────┘
